臺灣板橋地方法院刑事判決　　　　　　　95年度易字第2379號
公　訴　人　臺灣板橋地方法院檢察署檢察官
被　　　告　甲○○
選任辯護人　黃柏彰律師
上列被告因偽造文書案件，經檢察官提起公訴（九十五年度偵字
第二○四○○號），於被告為有罪之陳述後，本院合議庭裁定由
受命法官獨任依簡式審判程序審理，茲判決如下：
    主  文
甲○○連續行使偽造私文書，足以生損害於他人，處有期徒刑肆
月，如易科罰金，以銀圓參佰元折算壹日。
偽造「誠泰銀行存款業務往來約定書申請書」上偽造之「陳福健
」簽名壹枚及印文參枚、偽造慶豐商業銀行開戶資料暨印鑑卡上
偽造之「陳福健」簽名壹枚及印文參枚，與偽造之「陳福健」印
章壹枚均沒收之。
    事  實
一、甲○○於民國九十三年十一月二十一日，因應徵電動遊戲場
    開分員工作而將自己之國民身分證、印章與相片等物交付某
    年籍不詳之游姓成年男子，翌日即九十三年十一月二十二日
    ，甲○○因不願從事該工作而欲向游姓男子索回上開物品，
    惟游姓男子表示需配合其冒名開戶取得存摺及提款卡方可取
    回，甲○○能預見將此等冒名申請之帳戶交予不認識之他人
    使用，足供詐欺取財之行為人誆使被害人匯入金錢後逕為提
    領之，致犯罪偵查機關無法藉由所使用帳戶追查真正之詐欺
    行為人，而幫助其等詐欺之犯罪，且此等結果之發生亦不違
    反其本意，竟與該游姓男子基於行使偽造特種文書、行使偽
    造私文書與意圖為自己不法所有之概括犯意之聯絡，及幫助
    他人詐欺取財之未必故意，先由游姓男子於同日在不詳時地
    以甲○○交付之相片偽造陳福健之國民身分證及駕駛執照各
    乙枚，並使不知情之刻印店人員偽造「陳福健」之印章乙枚
    後，再由甲○○於同日先後連續持至如附表所示位於臺北縣
    土城市之兩家銀行，偽為陳福健本人而冒用其名義，在「誠
    泰銀行存款業務往來約定書申請書」上偽造「陳福健」簽名
    乙枚及印文三枚，及在慶豐商業銀行開戶資料暨印鑑卡上偽
    造「陳福健」簽名乙枚及印文三枚，表明為申請金融帳戶使
    用及以其上留存印文為交易往來之用意，而偽造該二份文書
    ，並連同偽造之陳福健國民身分證及駕駛執照持交銀行人員
    而行使之，以此方式施用詐術，致該兩家銀行承辦人員陷於
    錯誤認係陳福健本人申辦而允為開戶，並交付如附表所示帳
    號之存款帳戶存摺、提款卡與密碼函予甲○○，足以生損害
    於陳福健及該兩家銀行。甲○○詐得上開存摺、提款卡與密
    碼函後，即於銀行外連同偽造之國民身分證、駕駛執照與印
    章交予游姓男子，以此方式幫助該等人所組成之詐欺集團作
    為詐欺犯罪之用。嗣該犯罪集團基於意圖為自己不法所有之
    犯意，於九十四年七月二十四日以撥打電話之方式，向林建
    勳佯稱中了「創圍集團」活動第四獎三十萬元港幣，並要求
    林建勳先繳交擔保費用進入渠等指示之帳戶，致林建勳陷於
    錯誤，於同月二十九日前往郵局，而將新臺幣三萬一千二百
    元匯入附表編號一之帳戶內，旋為該詐騙集團領取殆盡。嗣
    經林建勳發覺被騙後報警處理，始查悉上情。
二、案經宜蘭縣警察局羅東分局報告臺灣宜蘭地方法院檢察署檢
    察官呈臺灣高等法院檢察署檢察長移轉臺灣板橋地方法院檢
    察署檢察官偵查起訴。
    理  由
一、犯罪事實之認定：
  (一)上開犯罪事實，業據被告甲○○自白不諱，核與被害人陳福
    健、林建勳於警詢及偵查中之供述，與證人即慶豐商業銀行
    行員翁菁鍬於偵查中之證述合致，復有慶豐商業銀行九十五
    年十月十四日九五慶土銀字第三○六號函附開戶資料暨印鑑
    卡與國民身分證與駕駛執照影本、同銀行九十四年九月十六
    日九四慶土字第二八四號函附客戶歷史檔交易明細查詢報表
    、臺灣新光商業銀行九十五年十月十四日新光銀土城字第九
    五○四三號函附「誠泰銀行存款業務往來約定書申請書」國
    民身分證與駕駛執照影本，及郵政跨行匯款申請書等在卷可
    稽，堪認被告上開自白應與事實相符。
  (二)按金融帳戶為個人理財之工具，申請開設金融帳戶並無任何
    特殊之限制，一般民眾皆可以存入最低開戶金額之方式申請
    之，且一人亦可以在不同之金融機構申請多數之存款帳戶使
    用，此乃眾所週知之事實，則依一般人之社會生活經驗，苟
    見陌生人不以自己名義申請開戶，反而向不特定人蒐集借用
    他人之銀行帳戶甚或使人冒名申辦帳戶供己使用，衡情當可
    知悉該搜集帳戶之人係為掩飾身分而防止犯罪偵查機關查知
    提領款項人員之真實身分；且此利用他人帳戶作為詐騙之用
    而使犯罪偵查機關無法藉由所使用帳戶追查真正之詐欺行為
    人之情形，近年來亦屢見不鮮，並經治安機關大力宣導提醒
    民眾勿輕信上當受騙，而為社會所週知，被告受指示冒名申
    辦帳戶供不認識之他人使用，雖非參與詐欺行為之犯罪構成
    要件行為，主觀上亦難遽認就該等詐欺行為具共同犯意聯絡
    ，然此項行為客觀上實足以幫助此等詐欺犯罪之可能性，被
    告主觀上難以諉為不知，竟仍決意冒名申辦而交予他人使用
    ，尤見對此等結果之發生並不違反其本意，而足認其就此幫
    助他人詐欺取財犯行之行為具有不確定故意無訛。
  (三)綜上所述，本件事證已臻明確，被告如事實欄所載犯行洵堪
    認定，應予依法論科。
二、罪科刑之法律適用：
  (一)按被告行為後，刑法及其施行法於九十四年一月七日修正，
    並自九十五年七月一日施行，另罰金罰鍰提高標準條例第二
    條之規定配合刑法修正同時刪除。依修正後刑法第二條第一
    項之規定：「行為後法律有變更者，適用行為時之法律。但
    行為後之法律有利於行為人者，適用最有利於行為人之法律
    。」。上開刑法、刑法施行法等相關法律之修正雖非個別刑
    罰處罰規定或構成要件之變更，然已影響行為人刑罰之法律
    效果，應屬刑法第二條第一項所定之法律變更（最高法院八
    十三年度台非字第一九九號判決意旨參照）。是本件自應就
    被告適用修正前後相關規定法律效果綜合比較後，依上開規
    定適用法律，並應依比較後之結果一體適用，不得就新舊法
    個別項目割裂適用（最高法院九十五年第八次刑事庭會議決
    議意旨參照）。茲比較說明如下：
    1.按國民身分證、駕駛照分係身分證明文件與駕駛許可文件
      ，屬刑法第二百十二條所定之特種文書；另銀行印鑑卡與
      開戶資料申請書等文件，則係作為個人表明申請金融帳戶
      使用、以其上留存印文為交易往來等用意之證明，為刑法
      第二百十條所定之私文書。核被告甲○○所為，依其行為
      時之法律規定，係犯(1)刑法第二百十六條、第二百十二條
      之行使偽造特種文書罪（偽造及行使陳福健之國民身分證
      與駕駛執照部分）；(2)刑法第二百十六條、第二百十條之
      行使偽造私文書罪（偽造及行使印鑑卡與開戶資料部分）
      ；(3)刑法第三百三十九條第一項之詐欺取財罪（向銀行詐
      得存摺、金融卡及密碼函部分）；(4)修正前刑法第三十條
      第一項前段、刑法第三百三十九條第一項之幫助詐欺取財
      罪（交付存摺、提款卡及密碼函予他人幫助詐欺之部分）
      。被告與游姓男子二人間就上開行使偽造特種文書、行使
      偽造私文書與詐欺取財等犯行，有犯意之連絡與行為之分
      擔，為共同正犯。被告及游姓男子利用不知情之刻印店人
      員偽造「陳福健」之印章，為間接正犯。又被告偽造特種
      文書之低度行為為行使偽造特種文書之高度行為所吸收，
      不另論罪；另其偽造印章、署名及印文之部分行為為其偽
      造私文書之行為所吸收，而偽造私文書之低度行為復為行
      使偽造私文書之高度行為所吸收，均不另論罪。被告先後
      二次行使偽造特種文書、行使私文書與詐欺取財等犯行，
      均時間緊接，方法相同，觸犯構成要件相同之罪，顯均係
      基於概括犯意而為之，為連續犯，應俱依修正前刑法第五
      十六條之規定各論以一罪，並均加重其刑。又被告幫助他
      人犯詐欺罪，就其所犯幫助詐欺部分應依修正前刑法第三
      十條第二項之規定，按正犯之刑減輕之。其所犯上開四罪
      間，有目的與手段之牽連犯關係，為裁判上一罪，應依修
      正前刑法第五十五條之規定，從其中較重之行使偽造私文
      書罪論處。起訴書犯罪事實欄雖未敘及被告偽造印章、詐
      得銀行存摺、提款卡與密碼等物及冒名辦理誠泰銀行帳戶
      等部分，惟此與經起訴論科之部分分別有實質一罪與連續
      犯及牽連犯之裁判上一罪關係，而為起訴效力及，本院依
      法應併為審判。
    2.而依刑法及其施行法於九十五年七月一日修正施行，及罰
      金罰鍰提高標準條例第二條之規定配合刑法修正同時刪除
      之相關規定，被告所涉上開論罪條文之構成要件與法定刑
      本身固無修改；而其中罰金刑部分，其最高額原依罰金罰
      鍰提高標準條例第一條前段之規定提高，修正後罰金罰鍰
      提高標準條例第一條前段停止適用，並增訂刑法施行法第
      一條之一，將上開罰金刑之貨幣單位改為新臺幣，並提高
      為三十倍，以此計算其金額與修正前之金額相同，是罰金
      刑之最高額部分亦無實質變動；然罰金刑之最低額因刑法
      第三十三條第五款之修正，由原先經罰金罰鍰提高標準條
      例提高後之銀圓十元（合新臺幣三十元），再提高為新臺
      幣一千元，自以修正前之規定較輕。又刑法第三十條第一
      項、第二項關於幫助犯之規定雖有變更，惟僅屬文字更動
      ，實質內容則無變更，於被告並無影響，亦不屬法律變更
      之情形。另修正後刑法已刪除原第五十六條關於連續犯論
      以一罪之規定及原第五十五條關於牽連犯從一重處斷之規
      定，是被告上開二次行使偽造特種文書、二次行使偽造私
      文書、二次詐欺取財及乙次幫助詐欺取財之犯行，依修正
      後定即應論以七罪，就各罪均諭知主刑後，再依修正後第
      五十一條第五款定其應執行之刑，顯較修法前僅依連續犯
      及牽連犯之規定從其中較重之行使偽造私文書論以一罪之
      情形為重，對被告而言修法後之規定並無較為有利之處。
      又被告如處以得易科罰金之刑度，其易科罰金之標準依修
      正前第四十一條第一項前段及修正前罰金罰鍰提高標準條
      例第二條之規定，係以銀圓一百元、二百元及三百元（即
      新臺幣三百元、六百元及九百元）折算乙日，修法後罰金
      罰鍰提高標準條例第二條刪除，並修正刑法第四十一條第
      一項前段之折算標準為新臺幣一千元、二千元及三千元，
      則修法後得以罰金易科之折算標準既為提高，較之修法前
      之規定自無有利於行為人之情形。而刑法第二十八條關於
      共同正犯之規定雖有變更，將陰謀犯、預備犯等尚未至實
      行階段之行為排除適用，惟此就本件已著手實行之犯罪形
      態並無影響，未生實質法律效果之變更，核非刑法第二條
      所定之「法律變更」。應逕引用現行刑法第二十八條之規
      定為已足。是就上開本件所涉各法律適用項目綜合比較結
      果，修法後之規定並無有利於行為人之情形，應依刑法第
      二條第一項前段之規定，適用被告行為時即刑法及其施行
      法於九十五年七月一日修正施行前之規定，其適用內容如
      前二(一)1.所述，惟刑法第二十八條、第三十條第一項、第
      二項既僅為文字更動而非屬法律變更之情形，應逕引修正
      後之現行規定為已足，而無庸依刑法第二條之規定援引修
      正前之條文。
  (二)爰審酌被告無犯罪前科，有臺灣高等法院被告前案紀錄表在
    卷可稽，素行非劣，學歷為高級中學畢業，此據被告陳明在
    卷，智識程度並無明顯不足之情形，因欲取回自己證件，一
    時失慮同意接受他人指示而為本件犯行，動機雖非惡劣，然
    行為實有可訾，且其提供冒名帳戶予他人作為不法使用，非
    但增加被害人尋求救濟及國家機關偵查犯罪之困難，使詐欺
    取財犯罪行為人逍遙法外，亦使為詐欺取財犯罪之人得以順
    利隱匿自己之身分而避免遭查獲，類此行為已嚴重損及社會
    治安，所造成之危害甚鉅，迭為社會大眾及輿論所嚴予批評
    ，自應予以相當之非難，然本件被害人匯入被告帳戶款項金
    額尚非甚鉅，復參酌於審理中能坦認犯行，犯罪後態度尚稱
    良好，現亦已有正當職業，有喬霖科技股份有限公司在職證
    明書存卷可據，堪信其己有悛悔之意等一切情狀，量處如主
    文所示之刑，並諭知易科罰金之折算標準，以資儆懲。
  (三)偽造「誠泰銀行存款業務往來約定書申請書」上偽造之「陳
    福健」簽名乙枚及印文三枚，及偽造慶豐商業銀行開戶資料
    暨印鑑卡上偽造之「陳福健」簽名乙枚及印文三枚，係偽造
    之印文及署押，應併依刑法第二百十九條之規定沒收之；而
    偽造之「陳福健」印章乙枚雖未扣案，然亦無事證可認已然
    滅失，應同依上開規定併沒收。至於偽造之「陳福健」國民
    身分證、駕駛執照及其上被告相片均未扣案，審酌上開物品
    並非法定應為義務沒收之違禁物品，而屬法院得依合目的性
    判斷之裁量沒收範圍，為免日後檢察官執行上之實質困難，
    爰不另併為沒收之諭知，附為敘明。
據上論斷，應依刑事訴訟法第二百七十三條之一、第二百九十九
條第一項前段，刑法第二條第一項前段、第二十八條、第二百十
條、第二百十二條、第二百十六條、第二百十九條、第三百三十
九條第一項、第三十條第一項，修正前刑法第五十六條、第五十
五條、第四十一條第一項前段，罰金罰鍰提高標準條例第一條前
段、修正前罰金罰鍰提高標準條例第二條，判決如主文。
本案經檢察官曾文鐘到庭執行職務。
中　　華　　民　　國　　96　　年　　1 　　月　　18　　日
                    刑事第十一庭  法  官  楊  博  欽
以上正本證明與原本無異
如不服本判決應於送達後十日內向本院提出上訴狀
                                  書記官　李  慈  容
中　　華　　民　　國　　96　　年　　1 　　月　　18　　日
附錄本案論罪科刑法條全文：
中華民國刑法第二百一十條
  偽造、變造私文書，足以生損害於公眾或他人者，處五年以下
  有期徒刑。
中華民國刑法第二百十二條
  偽造、變造護照、旅券、免許證、特許證及關於品行、能力服
  務或其他相類之證書、介紹書，足以生損害於公眾或他人者，
  處一年以下有期徒刑、拘役或三百元以下罰金。
中華民國刑法第二百一十六條
  行使第二百十條至第二百十五條之文書者，依偽造、變造文書
  或登載不實事項或使登載不實事項之規定處斷。
中華民國刑法第三百三十九條
  意圖為自己或第三人不法之所有，以詐術使人將本人或第三人
  之物交付者，處五年以下有期徒刑、拘役或科或併科一千元以
  下罰金。
  以前項方法得財產上不法之利益或使第三人得之者，亦同。
  前二項之未遂犯罰之。
附表：
┌──┬────────────┬───────────┐
│編號│銀行名稱                │帳戶帳號              │
├──┼────────────┼───────────┤
│ 一 │慶豐商業銀行土城分行    │00000000000000        │
├──┼────────────┼───────────┤
│ 二 │誠泰銀行（現已改制為臺灣│0000000000000         │
│    │新光銀行）土城分行      │                      │
└──┴────────────┴───────────┘
